最高法院民事判決
                                   110年度台上字第2075號
上  訴  人  江宗煙                                  
            陳正信                             
共      同
訴訟代理人  洪嘉鴻律師
被 上訴 人  台新國際商業銀行股份有限公司

法定代理人  尚瑞強        
上列當事人間請求確認抵押權不存在等事件，上訴人對於中華民
國109年11月30日臺灣高等法院臺中分院第二審判決（109年度上
字第198 號），提起上訴，本院判決如下：
    主  文
原判決關於撤銷上訴人間抵押權設定行為及命上訴人陳正信塗銷
該抵押權登記，暨各該訴訟費用部分廢棄，發回臺灣高等法院臺
中分院。
    理  由
本件被上訴人主張：上訴人江宗煙於民國106年12月15日以康友-
KY之股票向伊質押借款新臺幣（下同）1862萬元，自107年10月
起未遵期還款，積欠伊591萬0373元及利息、違約金。經伊調查
江宗煙財產資料時，始知其於107年11月1日提供所有臺中市○○區
○○段0000地號土地權利範圍萬分之129及其上建物同段0000建號
即門牌臺中市○○區○○街000號8樓之1房屋（下稱系爭房地）設定1
000萬元之最高限額抵押權（下稱系爭抵押權）予上訴人陳正信
，以擔保江宗煙之債務，並登記完畢。然其等借款發生於106年
間，遲至107年11月1日始設定系爭抵押權，並無對價關係，應屬
無償行為，損害伊對江宗煙之借款債權，伊得請求撤銷等情。爰
依民法第244條第1項、第4項規定，求為撤銷設定系爭抵押權之
行為，陳正信應塗銷系爭抵押權登記之判決（被上訴人之先位聲
明，依民法第242條、第767條規定，請求確認系爭抵押權之債權
不存在，及陳正信應塗銷系爭抵押權設定登記，經第一審為其敗
訴之判決，提起上訴經原審駁回後，未據聲明不服，已告確定）
。
上訴人則以：江宗煙因經營事業與投資理財資金短缺，因而分別
於106年10月24日、107年7月20日向陳正信借款2000萬元、200萬
元，並交付系爭房地所有權狀予陳正信作擔保。先有債權存在，
事後設定抵押權，具有對價關係，並非無償行為。被上訴人於10
7 年11月1日已得知設定系爭抵押權，其請求撤銷系爭抵押權設
定登記，已逾1 年除斥期間等語，資為抗辯。
原審將第一審所為被上訴人敗訴之判決，予以廢棄，改判如其上
述聲明，係以：被上訴人對江宗煙有591萬0373元及利息、違約
金等債權。依陳正信國泰世華商業銀行股份有限公司之存摺交易
明細、江宗煙簽發之本票、土地登記謄本，及證人江宗星之證述
，陳正信確分別於106年10月24日、107年7 月20日貸與江宗煙
2000萬元、200萬元。江宗煙提供系爭房地向臺中市中正地政事
務所申請辦理設定系爭抵押權予陳正信，經該所於107年11月1日
完成登記，可見先有借款關係，江宗煙事後方設定系爭抵押權，
而辦理系爭抵押權設定登記時，別無其他對價關係，為無償行為
。縱陳正信辯稱其與江宗煙於各次借款之際已約定可設定抵押云
云，然口頭約定不生系爭抵押權之效力，自無礙系爭抵押權設定
行為為無償行為之認定。江宗煙於107年度之資產總額為1245萬2
215元，以系爭抵押權擔保總額1000萬元，加計被上訴人之本金
債權591萬0373元，已知債務總額為1591萬0373元，已逾江宗煙
前開積極資產，而有害及被上訴人之債權，被上訴人主張系爭抵
押權設定登記之物權行為有害及其債權，有民法第244條第1項所
定撤銷事由，堪認信實。被上訴人於107年11月間因申請系爭房
地電子謄本資料，知悉系爭抵押權設定登記之事實，於108年9月
5日起訴對上訴人行使撤銷權，未逾民法第245條之1年除斥期間
。綜上，被上訴人依民法第244條第1項、第4項規定，請求撤銷
上訴人間設定系爭抵押權之行為，及請求陳正信塗銷系爭抵押權
登記，洵為正當，應予准許等詞，為其判斷之基礎。
按不動產抵押權之設定，固應以書面為之。但當事人約定設定不
動產抵押權之債權契約，並非要式行為。若雙方就其設定已互相
同意，則同意設定抵押權之一方，自應負使他方取得該抵押權之
義務。又口頭約定設定抵押權時，若為有償行為，當不因債務人
以後為履行義務，補訂書面抵押權設定契約及辦理抵押權設定登
記，而使原有償之抵押權設定行為變為無償行為。查陳正信抗辯
一開始借錢時，就要讓我抵押，都可以抵押。他（指江宗煙）的
權狀在我這裏，我隨時都可拿去抵押云云（見原審卷第127頁）
。證人江宗星證稱當時江宗煙權狀交給陳正信，陳正信自己去辦
理的等語（見一審卷第105頁）。陳正信於106年10月24日、107
年7月20日分別貸與江宗煙2000萬元、200萬元，復為原審所認定
。倘上訴人間於借款時即口頭約定設定抵押權，不因江宗煙嗣後
履行義務，設定系爭抵押權予陳正信，使抵押權設定行為變為無
償行為。乃原審未遑調查審認，逕以口頭約定不生系爭抵押權之
效力，無礙系爭抵押權設定行為為無償行為，而為不利上訴人之
認定，自有可議。上訴論旨，指摘原判決此部分違背法令，求予
廢棄，非無理由。
據上論結，本件上訴為有理由。依民事訴訟法第477條第1項、第
478條第2項，判決如主文。
中　　華　　民　　國　　111 　年　　11　　月　　17　　日
                      最高法院民事第七庭
                          審判長法官  林  恩  山
                                法官  邱  瑞  祥
                                法官  謝  說  容
                                法官  許  紋  華
                                法官  吳  青  蓉
本件正本證明與原本無異
                          書　記　官  楊  麗  娟
中　　華　　民　　國　　111 　年　　11　　月　　28　　日